【裁判字號】    93,訴,976
【裁判日期】    950331
【裁判案由】    損害賠償
【裁判全文】
臺灣士林地方法院民事判決               93年度訴字第976號
原      告  己○○
            丁○○
            戊○○
                      14號2.
共      同
訴訟代理人  王聰明律師
複代理人    甲○○
被      告  庚○○
                        下樓
            乙○○
兼  共  同
訴訟代理人  丙○○
上列當事人間請求損害賠償事件，本院於95年3 月15日言詞辯論
終結，判決如下：
    主  文
被告應將坐落台北市○○區○○段二小段第634 、635 建號即門
牌台北市○○區○○路三段189 巷18號地下樓暨18號等共同使用
之建物，如附圖所示斜線部分面積共計三八０‧０三平方公尺，
騰空遷讓返還原告及全體共有人。
被告丙○○應給原告各新台幣肆萬貳仟捌佰元，及自民國93年9
月9 日起，至返還前項建物之日止，按月給付原告各新臺幣參仟
元。
被告丙○○應給付原告各新台幣壹拾參萬柒仟貳佰元，及自民國
93 年9月17日起至清償日止，按週年連利率百分之五計算之利息
。
原告其餘之訴駁回。
訴訟費用由被告丙○○負擔十分之七，被告庚○○、乙○○負擔
十分之一，餘由原告負擔。
本判決第一項至第三項部分，於原告以新台幣參拾捌萬元供擔保
後，得假執行。
原告其餘假執行之聲請駁回。
    事實及理由
一、原告主張：（一）台北市○○區○○段二小段第634 及635
    號建號（門牌台北市○○區○○路三段189 巷18號地下樓及
    18 號 等共同使用）為原告及訴外人翁添、翁明輝所共有人
    ，被告丙○○未經全體共有人同意，無權占有上開建物如附
    圖所示斜線部分（下稱系爭建物）多年，並自92年7 月1 日
    起將系爭建物出租予被告庚○○、乙○○，經營「舞之音舞
    蹈教室」，原告自得依民法第767 條前段、第821 條規定，
    請求被告遷讓返還系爭建物。（二）又被告無權占有系爭建
    物，受有相當於租金之不當得利，使原告受有損害，而同棟
    建物之二樓出租第三人開設「圓圓老人茶座」，租金共計每
    月新台幣88 ,000 元，系爭建物面積大於二樓，至少亦有此
    金額之租金，是應比照此金額計算不當得利之損害金，而自
    92 年7月1 日被告洪淑真等承租系爭建物之日起，應由被告
    3 人負連帶給付之義務，計算至93年9 月8 日起訴之日止（
    14 個 月又8 日），共計1,255,467 元，原告應有部分各5
    分之1 計為251,093 元，另自93年9 月9 日起至返還建物之
    日止，則應按月連帶給付原告各22,000元。而被告丙○○於
    92年7 月之前，亦將系爭建物出租他人使用，亦應比照前述
    標準給付損害金，按5 年時效，扣除前述被告3 人應連帶給
    付之期間（45月又22日），被告丙○○另應給付原告損害金
    各1,006, 133元。（三）為此，依民法第767 條前段、第82
    1 條、第179 條等規定之法律關係，提起本訴，並聲明：１
    、如主文第1 項所示；２、被告應連帶給付原告各251,093
    元，及自93年9 月9 日起至返還前項建物之日止，按月給付
    原告各22,000元；３、被告丙○○應給付原告1,006,133 元
    ，及自起訴狀送達翌日起至清償日止，按週年利率百分之五
    計算之利息；４、願供擔保，請准宣告假執行。
二、被告丙○○則以：伊自81年間起，即經系爭建物全體共有人
    口頭同意，管理使用系爭建物，稅金均由伊支付，整棟大樓
    公共部分亦均由伊負責維修，大樓額外之水電費亦由伊支付
    ，伊非無權占有，伊出租予乙○○實際租金為15,000元，伊
    不知2樓之租金金額，因地下室包含空避難室，出租不易，
    所以租金較低等語，資為抗辯。被告庚○○、乙○○則抗辯
    ：渠等係向丙○○承租系爭建物，不知丙○○家族的關係，
    丙○○表示其父親翁添叫他出租由他收租金，後來翁添到店
    內消費也是如此表示，渠等相信丙○○有權出租，租金均按
    月給付丙○○等語。均聲明：原告之訴駁回。
三、不爭執事項：
（一）座落台北市○○區○○段2 小段第634 建號、門牌內湖區
      ○○路○段189 巷18號地下樓建物，為原告與訴外人翁添
      （即被告丙○○父親）、翁明輝所共有，應有部分各5 分
      之1 ，另同地段第635 建號則為上開區段第631 建號至第
      634 建號之共同使用部分（門牌康寧路三段189 巷18號共
      同使用）。
（二）上開第634 建號建物係位於康寧路三段189 巷18號、20號
      、22號五層樓公寓建物共同之地下一樓，目前與該棟建物
      共同使用部分即第635 建號全部相通，位置如附圖所示。
（三）上開第634 建號及第635 建號如附圖斜線所示部分之建物
      ，現以被告乙○○名義向被告丙○○承租，租期自92年7
      月1日 起至96年6 月30日止，租金每月15,000元，為被告
      合夥經營舞之音舞蹈教室使用中。
      以上事實，有原告提出之建物謄本可參，且經本院會同台
      北市士林地政事務所測量人員現場履勘，並囑託該所測繪
      複丈成果圖在卷，另調閱台灣士林地方法院檢察署92年度
      偵字第8986號被告丙○○等竊佔案卷予以查明，自堪認定
      。
四、本件爭點之論述：
    原告主張被告未經全體共有人同意，無權占有系爭建物，而
    請求被告遷讓返還系爭建物，並給付當得於不當得利之損害
    金等語，被告則以前詞置辯，是以本件之所應審究之爭點，
    乃在於：（一）被告丙○○出租系爭建物是否經全體共有人
    同意？（二）被告是否受有不當得利？金額應為何？
    茲論述如下：
（一）被告丙○○出租系爭建物是否經全體共有人同意？
  １、按，當事人主張有利於己之事實者，就其事實，有舉證之
      責任，民事訴訟法第277 條定有明文。而以無權占有為原
      因，請求返還所有物之訴，被告對原告就其物有所有權存
      在之事實無爭執，而僅以非無權占有為抗辯者，原告於被
      告無權占有之事實，無舉證責任。被告應就其取得占有，
      係有正當權源之事實證明之。如不能證明，則應認原告之
      請求為有理由。此有最高法院72年度台上字第1552號判決
      要旨足參。系爭建物為原告所共有，已如前述，被告丙○○抗辯其經全體共有人同意管理使用系爭建物云云，為原
      告所否認，被告丙○○自應就其抗辯主張之利己事實負舉
      證之責。查，被告丙○○雖辯稱系爭建物稅金均由其繳納
      ，公用部分由其負責維修云云，並提出房屋稅繳款書影本
      15份、檢修漏水等收據影本4 份及水費收據1 份為證，惟
      原告否認上開檢修漏水收據為真正，並主張被告所繳納部
      分是其自行使用之水電費，共有人各自所有及共有部分都
      是自行繳納稅金及費用等語。經核，被告丙○○所提出系
      爭建物（即18號地下一樓）之房屋稅繳款書，僅為部分年
      度，並未包含81年起迄今各年度之繳款書，至於檢修漏水
      等之收據部分，則不足認定確為系爭建物所在大樓共同使
      用部分之維修單據，且該4 份收據影本，其中1 份日期為
      94年間，另3 份為92年間，亦不足認定確係長期由被告丙○○負責維護修繕，至於水費收據部分，其上所載用水地
      址係康寧路3 段189 巷22號2 樓，則與系爭建物或共用部
      分無關，均不足認定被告丙○○上開辯解確為真正。況且
      ，縱系爭建物所在大樓公共使用部分，係由被告丙○○實
      際負責維修，亦尚不足認定被告丙○○確經全體共有人同
      意占有使用系爭建物。而被告丙○○雖另聲請訊問鄰居姜
      健偉擬證明其管理系爭建物之情形，惟被告丙○○自承姜
      健偉只知悉修繕情形，不知共有人內部約定情形，是該證
      人亦無從證明全體共有人同意被告丙○○占有使用之事實
      ，自無訊問之必要，附此敘明。此外，被告丙○○又未能
      舉出其他確切之證據以明，其抗辯經全體共有人同意管理
      使用系爭建物云云，即難憑採。
  ２、按，所有人對於無權占有或侵奪其所有物者，得請求返還
      之。又，各共有人對於第三人，得就共有物之全部為本於
      所有權之請求。但回復共有物之請求，僅得為共有人全體
      之利益為之。民法第767 條第1 項、第821 條分別定有明
      文。系爭建物為原告所共有，被告丙○○未能舉證其確經
      全體共有人同意管理使用系爭建物，難認其有合法之權源
      ，其占有使用予以出租，自構成無權占有，而被告丙○○
      對於原告既無占有權源，被告乙○○、庚○○亦無從因向
      被告丙○○承租而取得合法之占有權源。是以，原告依前
      揭規定，訴請被告將系爭建物遷讓返還原告及全體共有人
      ，自屬有據。
（二）被告是否受有不當得利？金額應為何？
  １、被告丙○○部分：
      按，無法律上之原因而受利益，致他人受損害者，應返還
      其利益。民法第179 條前段亦有明文。又無權占有他人之
      不動產，依社會之通常觀念，可能獲得相當於租金之利益
      ，且致他人受有相當於租金之損害。本件被告丙○○無權
      占有系爭建物並出租他人，既堪認定，原告主張其受有相
      當於租金之不當得利，致原告受有損害，而請求相當於租
      金之不當得利，亦屬有據。至於損害金之金額，原告雖主
      張系爭建物面積大於同棟2 樓，應比照同棟2 樓出租第三
      人開設「圓圓老人茶座」每月租金88,000元計算云云，惟
      被告否認原告所主張同棟2樓租金之金額，就此，原告並
      未提出租賃契約或其他任何證據以明，其主張同棟2樓每
      月租金共88,000元乙節，自難憑採。況且，依不當得利之
      法則請求返還不當得利，係以無法律上之原因而受利益，
      致他人受有損害為要件，故得請求返還之範圍，應以對方
      所受之利益為限。本件被告丙○○將系爭建物出租予被告
      乙○○，租金每月15,000元之情，業經本院調取台灣士林
      地方法院檢察署92年度偵字第8986號竊佔案件卷宗，核閱
      卷附房屋租賃契約書及被告丙○○、庚○○之供述予以查
      明，是被告丙○○占有系爭建物出租予被告乙○○等所受
      利益，自為其實際所得租金即每月15,000元。至於出租予
      被告張淑貞之前，原告亦未能舉證被告丙○○確受有逾此
      金額之利益，亦以按此金額計算其相當於租金之利益為當
      。則原告各得請求之不當得利金額，按各人權利範圍應有
      部分1/5 之比例計算，應為每人每月3,000 元（15,000x1
      /5=3,000元）。準此，自92年7月1日起，計算至93年9月
      8 日起訴之日止（14個月又8 日），共計應為42,800元，
      而自93年9 月9 日起至返還系爭建物之日止，按月得請求
      之金額亦即為原告每人各3,000 元；另本件起訴前5 年期
      間，扣除前述14個月又8 日部分（即計算至92年6 月30日
      止），原告各得請求之不當得利金額則應為137,200元。
      逾此範圍之不當得利請求，即不應准許。
  ２、被告庚○○、乙○○部分：
      原告雖主張自92年7月1日被告洪淑真等承租系爭建物之日
      起，應由被告3人負連帶給付不當得利之義務等語，惟被
      告庚○○、乙○○抗辯不知丙○○家族的關係，渠等相信
      丙○○有權出租，租金均按月給付丙○○等語。按，數人
      負同一債務，明示對於債權人各負全部給付之責任者，為
      連帶債務。無前項之明示時，連帶債務之成立，以法律有
      規定者為限。民法第272條第1項、第2項規定甚明。經核
      ，系爭建物原係由第三人陳坤養向被告丙○○承租，嗣由
      陳坤養轉租予被告庚○○，其後始由被告庚○○等人直接
      向丙○○承租，陳坤養曾告知被告庚○○該處係由被告丙○○管理，其並曾提示其向被告丙○○承租之租賃契約，
      被告丙○○亦曾向被告庚○○表示系爭建物由其負責管理
      等情，業經陳坤養及被告丙○○於台灣士林地方法院檢察
      署92年度偵字第8986號竊佔案件供述明確，業經本院調閱
      上開偵查案卷予以查明，堪認被告庚○○、乙○○係認被
      告丙○○有權出租而予以承租並支付租金無訛。而原告又
      未能舉證證明被告庚○○、乙○○明知被告丙○○無權出
      租，再者，渠2 人係承租系爭建物，已支付使用對價，自
      未受有相當於租金之利益，亦不構成不當得利之要件。且
      原告又未能主張並舉證，被告庚○○、乙○○應與被告丙○○負連帶給付義務之法律依據，是其請求被告庚○○、
      乙○○連帶給付相當於租金之不當得利部分，即屬無據。
五、從而，原告本於民法第767 條前段、第821 條及第179 條等
    規定，請求：１、被告應將坐落台北市○○區○○段二小段
    第634、635建號即門牌台北市○○區○○路三段189巷18號
    地下樓暨18號等共同使用之建物，如附圖所示斜線部分面積
    共計380.03平方公尺，騰空遷讓返還原告及全體共有人，２
    、被告丙○○應給原告各42,800元，及自93年9月9日起，至
    返還前項建物之日止，按月給付原告各3,000元，３、被告
    丙○○應給付原告各137,200元，及自起訴狀繕本送達被告
    丙○○翌日、即93年9月17日起至清償日止，按週年連利率
    百分之五計算之利息，為有理由，應予准許。逾此範圍之請
    求，則無理由，應予駁回。
六、原告陳明願供擔保，聲請宣告假執行，經核，就原告勝訴部
    分，核無不合，爰酌定相當之擔保金額宣告之；至其餘假執
    行之聲請，因訴之駁回而失所附麗，不予准許。
七、本件判決基礎已臻明確，兩造其餘攻擊防禦方法及訴訟資料
    經本院審酌後，核與判決不生影響，無一一論述之必要，併
    予敘明。
八、據上論結，本件原告之訴為一部有理由，一部無理由，依民
    事訴訟法第79條、第85條第1 項、第390 條第2 項判決如主
    文。
中    華    民    國    95    年    3     月    31    日
                  民事第二庭  法  官  施月燿
以上正本證明與原本無異。
如對本判決上訴須於判決送達後20日內向本院提出上訴狀。
中    華    民    國    95    年    4     月    7     日
                              書記官  韓金發


司法院資訊處製作；財團法人民間司法改革基金會備份。
